---
title: 'Actualización de la base de datos del MARCEG V2.0'
author: "Dante Ruiz"
date: "7 de diciembre de 2017"
output: github_document
---

```{r setup, include=FALSE}
knitr::opts_chunk$set(echo = TRUE)
```

## Índice del documento

* Introducción
* Objetivo
* Fuentes de información
* Configuración de R
    + Librerías
    + Funciones
* Procesamiento y limpieza de datos
* Ganadería
    + Producción
    + Mano de obra
    + Capital
    + Tierra

## Introducción

El Modelo de Agentes Rurales en un Contexto de Equilibrio General (MARCEG)es una herramienta para analizar el impacto de políticas públicas económicas, sociales, ambientales y tecnológicas, así como de cambio climático en la economía rural. El modelo permite visualizar de manera simultánea el impacto de las políticas en variables como la producción, ingreso, gasto, producto interno bruto y cambios en el uso de suelo.
La unidad de estudio del MARCEG son los hogares rurales, los cuales pueden ser consumidores y/o productores. Así, el modelo plantea un problema de optimización donde el hogar maximiza su ingreso a partir de la maximización del beneficio (ganancias) de su producción. Posteriormente, el hogar maximiza su utilidad sujeto a su ingreso total máximo. 
Así el MARCEG, consiste en un problema de optimización no lineal en un sistema de ecuaciones que permiten caracterizar el comportamiento de los hogares rurales a nivel de entidad federativa, región, localidad y mercados de factores productivos (tierra, trabajo, capital), bienes y servicios. Los parámetros de dichas ecuaciones se deben calibrar con información real para que puedan representar los patrones de la economía rural en México. Originalmente, cuando se diseñó el MARCEG V2.0 en 2015, la base de datos que se utilizó para calibrar el MARCEG fue la **Encuesta Nacional a Hogares Rurales (ENHRUM) de 2003** que desarrolló el Colegio de México (COLMEX).

La ENHRUM se diseñó con el objetivo de capturar características generales de los hogares rurales mexicanos como su ingreso, gasto, actividades productivas e información sobre migración. Las actividades productivas rurales consideradas son la agricultura, la ganadería, los recursos naturales y la de bienes y servicios.  La unidad de estudio es el hogar y se construyó una muestra de 1,546 hogares en 80 localidades distribuidas en 24 zonas geográficas.

Considerando lo anterior, se busca actualizar la base de datos con la que se calibra el MARCEG utilizando la **Encuesta CONEVAL a hogares rurales de México 2013 (ENCHOR)**. La encuesta se realizó a una muestra representativa nacional 2300 hogares en localidades de 500 a 2,499 habitantes. El propósito de la encuesta es determinar una línea base de la capacidad productiva de los hogares rurales del país, al inicio de la implementación de la Cruzada contra el Hambre. La estructura de la encuesta es similar a la de la ENHRUM y aplicó cuestionarios relacionados a producción de cultivos, ganadería, bienes y servicios, recursos naturales y otros ingresos y gasto.

## Objetivo

El propósito de este documento es documentar el procedimiento para procesar y limpiar las bases de datos originales de la Encuesta Coneval a Hogares Rurales 2013 (ENCHOR), para que se puedan utilizar en el MARCEG. De esta manera, se documentan observaciones a la base de datos, la descripción de los pasos y el código para obtener las tablas que requiere el modelo. El software que se utiliza para lograr este propósito de R-STATISTICS, un paquete estadístico open source.

## Fuentes de información

La base de datos de la ENCHOR 2013 se puede descargar del portal [CONEVAL](http://www.coneval.org.mx/Informes/Evaluacion/ENCHOR_2013/ENCHOR_2013_DTA/ENCHOR_2013_DTA.zip). El archivo comprimido contiene una carpeta con  la base de datos de hogares, una base de datos de localidades y catalogos. Es preciso mencionar que las tablas de las bases de datos vienen en formato STATA.

Para el propósito de este proyecto se utilizarán la base de hogares y los catalogos, los cuales tienen la siguiente estructura.

* __Base de Hogares_DTA__
    + Activos
    + Ahorrocb
    + Ahorrorp
    + Ahorrosf
    + Alim
    + Bys
    + Contaculti
    + Containv
    + Contasol
    + Contasoltenen
    + Credifuente
    + Credifuenteh
    + Credigasto
    + Crediprestam
    + Cultian_oi
    + Cultian_pv
    + Cultipe
    + Eventosin
    + Otrosing_bd
    + Otrosing_ca
    + Otrosing_oig
    + Otrosing_prov
    + Otrosing_ps
    + Otrosing_serv
    + Parcelanph
    + Parcelaph
    + Parcelariego
    + Portada
    + Produccion_ganade_a
    + Produccion_ganade_ta
    + Productos_ganade
    + Recursosnat
    + Resultadoh
    + Resultadoi
    + Seguros
    + Smaiz
    + Sociodem
    + Sueltas
    + Vivienda 
 
* __Cuestionarios__
    + 1.PORTADA
    + 2.SOCIODEMOGRAFIA
    + 3.PARCELAS
    + 4.CULTIVOS ANUALES
    + 5.CULTIVOS PERMANENTES
    + 6.CONTABILIDAD DE CULTIVOS
    + 7.GANADERIA 
    + 8.ACTIVOS
    + 9.BIENES Y SERVICIOS
    + 10.RECURSOS NATURALES
    + 11.VIVIENDA
    + 12.CRÉDITO
    + 13.AHORRO
    + 14.OTROS INGRESOS Y GASTOS
    + 15.EVENTOS INESPERADOS
    + 16.SEGUROS  
    + 17.ALIMENTACIÓN 
    + 18.RESULTADO DE LA ENTREVISTA


## Configuración de R

En esta sección se especifican las librerías que se requieren instalar y cargar en la distribución de R. Asimismo, se indican las funciones diseñadas ad-hoc para simplificar el código de este proyecto.

#### Librerías

Las siguientes librerías se utilizan para añadir funcionalidades especiales a la distribución base de R para facilitar el procesamiento y limpieza de bases de datos. Se tienen que instalar previo y cargar previo a ejecutar el código de este documento. 

```{r, message= FALSE}
# Para instalar las liberías borrar el símbolo de # en las siguientes tres filas. Re introducir el símbolo # una vez instaladas.
# install.packages("haven")
# install.packages("dplyr")
# install.packages("haven")
# install.packages("tidyverse")

# Cargar las librerías en el espacio de trabajo
library(haven) # Librería para que R pueda leer bases de datos en STATA
library(dplyr)   # Librería con un sintaxis especial para manipular tablas (data frames)
library(tidyr)   # Librería con funciones para limpiar y estructurar tablas (data frames)
library(tidyverse)
```

#### Funciones

Las siguientes funciones fueron definidas para simplificar tareas de procesamiento de las bases de datos.

* __procesaSTATA( "nombreArchivo" )__. Es una función  que de la carpeta Base de Hogares_DTA lee en R un archivo en formato STATA, lo carga en el espacio de trabajo, y dentro de la carpeta Bases_Hogares_CSV lo guarda en un archivo CSV para poder abrirlo en EXCEL. La función recibe un argumento en formato string, es decir entre " " con el nombre del archvio. Es preciso mencionar que no se tiene que indicar la extensión del archivo dta.

```{r}
procesarSTATA <- function(nombreArchivo, ...){
                    # Area de oportunidad. Ver como en windows se puede abreviar el working directory para no tener que escribir toda la ruta.
                    inputStataDirectory <- "Base de Hogares_DTA/"
                    tablaSTATA = read_dta(paste(inputStataDirectory,nombreArchivo,".dta", sep = "", ...))
                    outputCSVDirectory <- "Bases_Hogares_CSV/"
                    write.csv(tablaSTATA, file = paste(outputCSVDirectory,nombreArchivo,".csv", sep = ""), row.names=FALSE)
                    return(tablaSTATA)                    
                    }
```


```{r}
guardarTablaProcesada <- function(tabla){
                                          nombreArchivo <- deparse(substitute(tabla))  
                                          outputTablasProcesadas <- "Bases_Hogares_Procesadas/"
                                          write.csv(tabla, file = paste(outputTablasProcesadas,nombreArchivo,".csv", sep = ""), row.names=FALSE)
                                          }
```


## Procesamiento y limpieza de datos

## Ganadería

En esta sección se describe el proceso para limpiar la ENCHOR correspondiente al sector ganadero y producir el input que necesita el MARCEG.

Los resultados de los cuestionarios correspondientes a la SECCION 7. GANADERIA de la ENCHOR 2013 están distribuidos en los siguientes **archivos**:

* Produccion_ganade_a.dta:
    + Esta base datos es sobre los animales que los hogares han tenido de noviembre de 2012 a octubre de 2013.
    + Cuadro 7A. Tipo de Animal
    + Cuadro 7B. Contabilidad
    + Cuadro 7C. Compras
    + Cuadro 7D. Ventas
* Produccion_ganade_ta.dta
    + Cuadro 7E. Alimentación de los animales
    + Cuadro 7F. Pastos e insumos
    + Cuadro 7G. Mano de obra
    + Cuadro 7H. Apoyo gubernamental
* Productos_ganade.dta

Se hicieron los siguientes **catálogos** para clasificar campos en la base de datos: 

* catalogo_grupo_animal.csv
* catalogo_animales.csv
* catalogo_estado.csv
* catalogo_municipio.csv

```{r}
inputCatGpoAnimal <- "Catalogos/catalogo_grupo_animal.csv"
cat_gpo_animal <- read_csv(inputCatGpoAnimal, 
                           col_types = cols( COD_GPO = col_character(),
                                             NOMBRE_GRUPO = col_character()
                                            ))

inputCatAnimal <- "Catalogos/catalogo_animales.csv"
cat_animal <- read_csv(inputCatAnimal, col_types = cols( COD_ANIMAL = col_character(),
                                                         NOMBRE_ANIMAL = col_character()
                                                        ))

inputCatEstado <- "Catalogos/catalogo_estado.csv"
cat_estado <- read.csv(inputCatEstado) %>% 
              mutate(CVE_ENT = sprintf("%02d", CVE_ENT))


inputCatMunicipio <- "Catalogos/catalogo_municipio.csv"
cat_municipio <- read.csv(inputCatMunicipio) %>% 
              mutate(
                      CVE_ENT = sprintf("%02d", CVE_ENT),
                      CVE_MUN = sprintf("%03d", CVE_MUN)
                      )

```

### Producción (Q)

Para obtener la producción del sector ganadero se utiliza la tabla de stata **Produccion_ganade_a**. Esta tabla incluye las preguntas y respuestas de los cuadros siguientes:

* Cuadro 7A. Tipo de Animal
* Cuadro 7B. Contabilidad
* Cuadro 7C. Compras
* Cuadro 7D. Ventas

```{r}
# Cargar base de datos en formato STATA a R y guardar base de datos en formato CSV. 
prod_ganade_a <- procesarSTATA("Produccion_ganade_a")

# Desplegar el nombre de los campos
names(prod_ganade_a)

# Número de filas
nrow(prod_ganade_a)
```

Se construye una tabla solo con los campos que se necesitan para sacar la producción de los hogares rurales. Asimismo, hacen los joins correspondientes para incluir de los catalogos el nombre de la entidad federativa, municipio, grupo del animal y nombre del animal.

```{r}
# Crear tabla ganaderia_produccion
ganaderia_produccion  <- prod_ganade_a %>%
                                    select(cons,          # número de cuestionario
                                           edo,           # clave estado
                                           mun,           # clave municipio
                                           loc,           # clave localidad
                                           grupo,         # clave grupo 
                                           s7c7dp01,      # clave animal 
                                           s7c7dp02,      # num animales vendidos en el periodo (0 si no vendieron)
                                           s7c7dp03a,     # precio de venta
                                           s7c7dp03b,     # 01 venta por cabeza o 02 venta total  
                                           s7c7dp05,      # vendió dentro/fuera localidad
                                           s7c7dp09_edo,  # clave estado de mpio y localidad
                                           s7c7dp08_mc,   # clave municipio de la localidad
                                           s7c7dp07_lc,   # clave localidad                                           
                                           s7c7dp11       # gasto en transporte para venta animales 
                                           ) %>%
                                    mutate_at(vars("cons","edo","mun", "loc", "grupo","s7c7dp01","s7c7dp03b", "s7c7dp05",
                                                   "s7c7dp07_lc", "s7c7dp09_edo", "s7c7dp08_mc"), funs(as.character)) %>%
                                    mutate_at(vars("s7c7dp02", "s7c7dp03a","s7c7dp11"), funs(as.numeric)) %>%
                                    mutate(cons = sprintf("%04d", as.numeric(cons)),
                                           edo = sprintf("%02d", as.numeric(edo)),
                                           mun = sprintf("%03d", as.numeric(mun)),
                                           loc = sprintf("%04d", as.numeric(loc)))


                                    # Para ajustar el formato hay que quitar NAs
                                    #mutate(edo_venta = sprintf("%02d", as.numeric(s7c7dp09_edo))) %>%
                                    #mutate(mun_venta = sprintf("%03d", as.numeric(s7c7dp08_mc))) %>%
                                    #mutate(loc_venta = sprintf("%04d", as.numeric(s7c7dp07_lc)))


# Hacer el join de catálogos
ganaderia_produccion <- left_join(ganaderia_produccion, cat_estado, by = c("edo" = "CVE_ENT"))
ganaderia_produccion <- left_join(ganaderia_produccion, cat_municipio, by = c("edo" = "CVE_ENT", "mun" = "CVE_MUN"))
ganaderia_produccion <- left_join(ganaderia_produccion, cat_gpo_animal, by = c("grupo" = "COD_GPO"))
ganaderia_produccion <- left_join(ganaderia_produccion, cat_animal, by = c("s7c7dp01" = "COD_ANIMAL"))

```
La tabla anterior se encuentra desagregada por hogar y tipo de animal. Para obtener la información de la producción y el valor económico de ésta, se necesita calcular el monto total vendido. En la base de datos este se encuentra reportado por cabeza o monto total. En este sentido el siguiente codigo crea un campo con el monto total.

```{r}
# Esta función calcula el monto total
calcularMontoVentaTotal <- function(precioVenta, cantidadVenta, unidadDeVenta){
                                      ifelse(unidadDeVenta == 1, precioVenta * cantidadVenta, 
                                             ifelse(unidadDeVenta == 2, precioVenta, 
                                                    ifelse(is.na(unidadDeVenta),0,0)))
}


# Calculo de la venta total
ganaderia_produccion <- ganaderia_produccion %>% 
                               mutate(montoVentaTotal = calcularMontoVentaTotal(
                                                            s7c7dp03a,  # monto de venta (puede ser precio o monto total)
                                                            s7c7dp02,  # num animales vendidos en el periodo
                                                            s7c7dp03b) # 01 venta por cabeza o 02 venta total
                               )
```


El siguiente codigo genera la tabla final de la producción del sector ganadero. La información presentada corresponde al número y monto de la venta de animales agrupado por hogar y tipo de animal. Cuando el valor de la venta es cero es porque los hogares no vendieron animales de ese grupo.

```{r}
valorProduccionGanadera <- ganaderia_produccion %>% 
                                                group_by(cons, edo, NOM_ENT, mun, NOM_MUN, grupo, NOMBRE_GRUPO) %>% 
                                                # cantidad
                                                summarise(monto_venta = sum(as.numeric(montoVentaTotal), na.rm = TRUE))


animalesVendidos <- ganaderia_produccion %>% 
                                                group_by(cons, grupo) %>% 
                                                # cantidad
                                                summarise(animales_venta = sum(as.numeric(s7c7dp02), na.rm = TRUE))


ganaderia_produccion <- left_join(valorProduccionGanadera, animalesVendidos, by = c("cons" = "cons", "grupo" = "grupo"))

head(ganaderia_produccion,10)

guardarTablaProcesada(ganaderia_produccion)
```

#### Mano de Obra (Labor)

La información de la mano de obra en el sector ganadero se obtiene de la tabla **Produccion_ganade_ta**, la cual distingue entre el trabajo realizado por miembros del hogar y el trabajo contratado.

En esta segunda base se incluyen preguntas de los siguientes cuadros:

* Cuadro 7E. Alimentación de los animales
* Cuadro 7F. Pastos e insumos
* Cuadro 7G. Mano de obra
* Cuadro 7H. Apoyo gubernamental
* Observaciones: Las preguntas de los cuadros 7E a 7H se aplican por grupo de animal

El siguiente código carga la tabla mencionada y enlista los campos contenidos en ella.

```{r}
# Cargar base de datos en formato STATA a R y guardar base de datos en formato CSV. 
prod_ganade_ta <- procesarSTATA("Produccion_ganade_ta")
# Desplegar el nombre de los campos
names(prod_ganade_ta)
```

Para objeto del MARCEG, la mano de obra se necesita calcular como las horas que el hogar le dedica a las actividades del sector ganadero.

El cuestionario **"Cuadro 7G. Mano de obra"** se encuentra dividido en *"MANO DE OBRA DEL HOGAR"* y *"MANO DE OBRA CONTRATADA"*, la primera considera miembros del hogar que se dedican a esta actividad y la segunda considera personas externas contratadas por el hogar para esta actividad.

Debido a que la tabla **Produccion_ganade_ta** reporta los resultados por miembro del hogar en formato de columnas, el proceso para limpiar la tabla de resultados es la siguiente:

1. Extraer una tabla con las respuestas de la sección de *"MANO DE OBRA DEL HOGAR"* y otra para *"MANO DE OBRA CONTRATADA"*.

Para cada una de estas nuevas tablas generadas:

2. Filtrar la pregunta de si hubo miembros del hogar que atendieron animales / personal contratado para atender animales.
3. Convertir de formato de columnas a formato de renglones la información de "horas y minutos", "codigo horas y minutos", "número de días a la semana" y "número de días al mes" que vienen reportadas por miembro del hogar A, B, C, D y E.
4. Calcular las horas de trabajo dedicadas por hogar y grupo de animal por día, semana, mes y año.

**a) Mano de obra de miembros del hogar**

A continuación se describe cómo obtener el número de horas totales al año de los miembros del hogar. La información se encuentra agregada por hogar y tipo de animal.

De la tabla **Produccion_ganade_ta** se construyen 4 tablas:

* horas y minutos
* código horas y minutos
* número de días a la semana
* número de meses en el año
* número de días al mes

Cada una de estas tablas se manipula para que cada miembro del hogar A, B, C, D y E que se encuentra en formato de columnas se convierta en un renglón. Adicionalmente, se construye una llave de miembros del hogar extrayendo la letra clave de lo que antes era el nombre del campo. 
```{r}
# Función para extraer el campo de miembro del hogar
cleanKey <- function(key, start, end){
  substring(key,start,end)
}

# horas y minutos
ganaderia_household_labor_time  <- prod_ganade_ta %>%
                                    
                                    filter(s7c7gp02 == 1) %>% # Trabajaron miembros del hogar en ganadería 1 sí / 2 no
  
                                    select(
                                           cons,          # número de cuestionario
                                           edo,           # clave estado
                                           mun,           # clave municipio
                                           loc,           # clave localidad                                            
                                           s7c7gp01,      # Grupo animal
                                           s7c7gp04a,     # Persona A: número horas o minutos al día le trabajó
                                           s7c7gp04b,     # Persona B: número horas o minutos al día le trabajó
                                           s7c7gp04c,     # Persona C: número horas o minutos al día le trabajó
                                           s7c7gp04d,     # Persona D: número horas o minutos al día le trabajó
                                           s7c7gp04e      # Persona E: número horas o minutos al día le trabajó
                                           ) %>%
  
                                    arrange(cons, s7c7gp01) %>%
  
                                    gather(6:10, key = "householdMember", value = "num_hours_or_min") %>%
                                    
                                    mutate(member = cleanKey(householdMember,9,9)) %>%
  
                                    mutate_at(vars("cons","edo","mun","loc","s7c7gp01", "householdMember","member"), funs(as.character))

# codigo horas y minutos
ganaderia_household_labor_code_time  <- prod_ganade_ta %>%
                                    
                                    filter(s7c7gp02 == 1) %>% # Trabajaron miembros del hogar en ganadería 1 sí / 2 no
  
                                    select(
                                           cons,          # número de cuestionario     
                                           edo,           # clave estado
                                           mun,           # clave municipio
                                           loc,           # clave localidad      
                                           s7c7gp01,      # Grupo animal
                                           s7c7gp04_ca,   # Persona A: código horas (1) o minutos (2)
                                           s7c7gp04_cb,   # Persona B: código horas (1) o minutos (2)
                                           s7c7gp04_cc,   # Persona C: código horas (1) o minutos (2)
                                           s7c7gp04_cd,   # Persona D: código horas (1) o minutos (2)
                                           s7c7gp04_ce   # Persona E: código horas (1) o minutos (2)
                                           ) %>%
  
                                    arrange(cons, s7c7gp01) %>%
  
                                    gather(6:10, key = "householdMember", value = "code_hours_or_min") %>%
  
                                    mutate(member = cleanKey(householdMember,11,11))  %>%
  
                                    mutate_all(funs(as.character))

# número de días a la semana
ganaderia_household_labor_code_days  <- prod_ganade_ta %>%
                                    
                                    filter(s7c7gp02 == 1) %>% # Trabajaron miembros del hogar en ganadería 1 sí / 2 no
  
                                    select(
                                           cons,          # número de cuestionario
                                           edo,           # clave estado
                                           mun,           # clave municipio
                                           loc,           # clave localidad      
                                           s7c7gp01,      # Grupo animal
                                           s7c7gp05a,     # Persona A: número de días a la semana
                                           s7c7gp05b,     # Persona B: número de días a la semana
                                           s7c7gp05c,     # Persona C: número de días a la semana
                                           s7c7gp05d,     # Persona D: número de días a la semana
                                           s7c7gp05e     # Persona E: número de días a la semana
                                           ) %>%
  
                                    arrange(cons, s7c7gp01) %>%
  
                                    gather(6:10, key = "householdMember", value = "days") %>%
  
                                    mutate(member = cleanKey(householdMember,9,9)) %>%
  
                                    mutate_at(vars("cons","edo","mun","loc","s7c7gp01", "householdMember", "member"),funs(as.character))

# número de días al mes
ganaderia_household_labor_code_months  <- prod_ganade_ta %>%
                                    
                                    filter(s7c7gp02 == 1) %>% # Trabajaron miembros del hogar en ganadería 1 sí / 2 no
  
                                    select(
                                           cons,          # número de cuestionario     
                                           edo,           # clave estado
                                           mun,           # clave municipio
                                           loc,           # clave localidad      
                                           s7c7gp01,      # Grupo animal
                                           s7c7gp06a,     # Persona A: número de meses
                                           s7c7gp06b,     # Persona B: número de meses
                                           s7c7gp06c,     # Persona C: número de meses
                                           s7c7gp06d,     # Persona D: número de meses
                                           s7c7gp06e      # Persona E: número de meses
                                           ) %>%
  
                                    arrange(cons, s7c7gp01) %>%
  
                                    gather(6:10, key = "householdMember", value = "months") %>%
  
                                    mutate(member = cleanKey(householdMember,9,9)) %>%
  
                                    mutate_at(vars("cons","edo","mun","loc", "s7c7gp01", "householdMember", "member"),funs(as.character))
```
Una vez que se cuentan con las 4 tablas estas se deben cruzar para formar una sola tabla llamada ** labor ** . El cruce se debe hacer en 4 etapas. Primero se hace un join entre las tablas horas y minutos que se llamará labor; después en la nueva tabla labor se hace un join con el código horas y minutos; después entre labor y días a la semana; y finalmente entre labor y el número de meses al año.

```{r}
# Joins para formar una sola tabla de labor a partir de las cuatro tablas extraídas.
ganaderia_household_labor <- left_join(ganaderia_household_labor_time, ganaderia_household_labor_code_time, 
                                       by = c("cons"= "cons", "s7c7gp01" = "s7c7gp01", "member" = "member"))

ganaderia_household_labor <- left_join(ganaderia_household_labor, ganaderia_household_labor_code_days, 
                                       by = c("cons"= "cons", "s7c7gp01" = "s7c7gp01", "member" = "member"))

ganaderia_household_labor <- left_join(ganaderia_household_labor, ganaderia_household_labor_code_months, 
                                       by = c("cons"= "cons", "s7c7gp01" = "s7c7gp01", "member" = "member"))

ganaderia_household_labor <- left_join(ganaderia_household_labor, cat_gpo_animal, by = c("s7c7gp01" ="COD_GPO"))

```
```{r}
# Extracción de campos relevantes
ganaderia_household_labor <-  select(ganaderia_household_labor, 
                                     cons, 
                                     edo.x,           # clave estado
                                     mun.x,           # clave municipio
                                     loc.x,           # clave localidad      
                                     s7c7gp01,
                                     NOMBRE_GRUPO,
                                     member, 
                                     num_hours_or_min, 
                                     code_hours_or_min, 
                                     days, 
                                     months) %>%
                             arrange(cons, s7c7gp01, member)
```

Una vez hechos los joins en la tabla labor, ahora es posible calcular para cada miembro del hogar el número de horas que le dedican a cada grupo animal.

```{r}
# Función para construir un solo campo de tiempo en horas día
calcularHora  <- function(tiempo, codigoTiempo){
                                                ifelse(codigoTiempo == 1, tiempo, 
                                                ifelse(codigoTiempo == 2, tiempo/60, 
                                                ifelse(is.na(tiempo), 0, 
                                                ifelse(is.nan(tiempo), 0, 0))))
}

# Cálculo de horas a la semana, mes y año, así como renombre de campos
ganaderia_household_labor <- ganaderia_household_labor %>% 
                                    mutate(
                                            horasDia = calcularHora(num_hours_or_min, code_hours_or_min),
                                            horasSemana = horasDia * days,       
                                            horasMes = horasSemana * 4,
                                            horasAno = horasMes * months,
                                            cons = sprintf("%04d", as.numeric(cons)),
                                            edo.x = sprintf("%02d", as.numeric(edo.x)),
                                            mun.x = sprintf("%03d", as.numeric(mun.x)),
                                            loc.x = sprintf("%04d", as.numeric(loc.x))      
                                            ) %>%
                                    rename(
                                            cve_edo = edo.x,
                                            cve_mun = mun.x,
                                            cve_loc = loc.x,
                                            grupo_animal = NOMBRE_GRUPO,
                                            miembro_hogar = member
                                          )
# Joins de catalogos estado y municipio
ganaderia_household_labor <- left_join(ganaderia_household_labor,cat_estado, by = c("cve_edo" = "CVE_ENT"))
ganaderia_household_labor <- left_join(ganaderia_household_labor, cat_municipio, by = c("cve_edo" = "CVE_ENT", "cve_mun" = "CVE_MUN"))
                            
head(ganaderia_household_labor,10)
```


Finalmente, se agrega la información de la tabla por hogar y grupo animal.

```{r}
# Agregación de la tabla trabajo para dar formato final.
labor <- ganaderia_household_labor %>%
         
         group_by(cons, cve_edo, NOM_ENT, cve_mun, NOM_MUN, cve_loc, grupo_animal) %>% 
  
         summarise(horas_anuales = sum(horasAno, na.rm = TRUE)) %>%
  
         arrange(grupo_animal)

# Guardar tabla final
guardarTablaProcesada(labor)
# Mostrar primeros 10 renglones de la tabla final
head(labor, 10)
# Número de filas
nrow(labor)
```

Tabla resumen:

```{r}
# Cuadro resumen
labor %>% group_by(grupo_animal) %>% summarise(horas_anuales = sum(horas_anuales)) %>% arrange(desc(horas_anuales))
```

**b) Mano de obra contratada por el hogar** 

Para obtener el monto total de horas contratadas por el hogar se realiza un proceso similar al de la sección anterior. Se definió una función para calcular el número total de horas en función del número de trabajadores, el monto, el número de meses trabajados y la frecuencia del pago que reportó el jefe del hogar.

```{r}
# Función que permite calcular el pago anual del total de hombres contratados
calcularPagoTrabajoContratado <- function(trabajadores, pago, meses, frecuencia){
                                            
                                            # caso semana
                                            ifelse(frecuencia == 1, trabajadores * pago * 4 * meses,
                                            # caso mes       
                                            ifelse(frecuencia == 2, trabajadores * pago  * meses, 
                                            # total
                                            ifelse(frecuencia == 3, trabajadores * pago, 
                                            # NA                                            
                                            ifelse(is.na(frecuencia), 0, 0))))
                                }

# Pipiline que extrae hombres contrtados en el sector de la ganadería por el hogar y calculo del pago anual
# Solo se aplicó a los hombres porque mujeres no había.
ganaderia_trabajo_contratado  <- prod_ganade_ta %>%
                                    
                                    filter(s7c7gp07 == 1) %>%                                  
  
                                    select(cons,          # número de cuestionario
                                           edo,           # clave estado
                                           mun,           # clave municipio
                                           loc,           # clave localidad
                                           s7c7gp01,      # Grupo animal
                                           
                                           s7c7gp07,      # Hubo mano de obra contratada por tipo de animal sí (1) no (2)
                                           
                                           s7c7gp08,      # num de hombres contratados // numeric
                                           s7c7gp09,      # dinero en pesos pagado por hombre  // numeric
                                           s7c7gp09_c,    # por semana (1), mes (2) o total (3)
                                           s7c7gp10,      # num de meses // numeric
                                           s7c7gp11,      # num de mujeres contratados
                                           s7c7gp12,      # dinero en pesos pagado por mjer
                                           s7c7gp12_c,    # por semana (1), mes (2) o total (3)
                                           s7c7gp13      # num de meses
                                           ) %>%
                                    mutate(
                                           cons = sprintf("%04d", as.numeric(cons)),
                                           edo  = sprintf("%02d", as.numeric(edo)),
                                           mun  = sprintf("%03d", as.numeric(mun)), 
                                           loc  = sprintf("%04d", as.numeric(loc))
                                          ) %>%
                                    mutate_at(vars("s7c7gp01", "s7c7gp07", "s7c7gp09_c", "s7c7gp12_c"),funs(as.character)) %>%
  
                                    mutate( pagoAnual = calcularPagoTrabajoContratado(
                                                                                      s7c7gp08, #trabajadores 
                                                                                      s7c7gp09, #pago 
                                                                                      s7c7gp10, #meses 
                                                                                      s7c7gp09_c)) #frecuencia

```

Tabla de resultados.

```{r}
#Guardar la tabla de factores de producción de la ganadería en la carpeta Bases_Hogares_Procesadas 
guardarTablaProcesada(ganaderia_trabajo_contratado)

# Mostrar las primeras diez filas
head(ganaderia_trabajo_contratado,10)
```


s7c7hp01,      # Código de grupo de animal
s7c7hp02,      # Acceso a PROGAN, si (1) no (2)
s7c7hp03,      # Cantidad recibida en pesos PROGAN    
s7c7hp06,      # Instalaciones para animales (P.ej. corrales,establos), si (1) no (2)
s7c7hp07,      # Gasto para mantenimiento de instalaciones, en pesos
s7c7hp08,      # lugar del gasto, en la loc. (1), otra loc. (2), USA (3), no sabe (888)
s7c7hp09_lc,   # Clave de la localidad
s7c7hp10_mc,   # Clave del municipio
s7c7hp11_edo   # Estado 

**Productos_ganade**

En esta tercera base se incluyen preguntas de los siguientes cuadros:
Cuadro 7I. Productos de orígen animal
Cuadro 7J. Almacenaje y empaque de productos de orígen animal

```{r}
prod_ganade <- procesarSTATA("Productos_ganade")
names(prod_ganade)
```
```{r}
ganaderia_productos  <- prod_ganade %>%
                                    select (cons,          # Número de cuestionario
                                           edo,            # Clave estado
                                           mun,            # Clave de municipio
                                           loc,            # Clave de localidad
                                           animal,         # Tipo de animales en el hogar
                                           s7c7ip01,       # Cantidad de animales en el hogar
                                           s7c7ip_2,       # Código de producto
                                           s7c7ip02,       # Los animales produjeron, si (1) no (2)
                                           s7c7ip03,       # Número de meses que produjeron
                                           s7c7ip04a,      # Promedio del número de unidades producidas al mes
                                           s7c7ip04b,      # Unidades de producción (kilos,piezas,litros,etc.)
                                           s7c7ip05a,      # Promedio de unidades utilizadas en autoconsumo
                                           s7c7ip05b,      # Unidades de consumo (kilos,piezas,litros,etc.)
                                           s7c7ip06a,      # Costo del producto en caso de haberlo comprado
                                           s7c7ip06b,      # Unidades de consumo (kilos,piezas, litros,etc.)
                                           s7c7ip07,       # Vendieron el producto, si (1) no (2)
                                           s7c7ip08a,      # Promedio de unidades vendidas
                                           s7c7ip08b,      # Unidades de producción (kilos,piezas,litros,etc.)
                                           s7c7ip09a,      # Precio al que se vendió el producto
                                           s7c7ip09b,      # Unidades de venta (kilos,piezas,litros,etc.)
                                           s7c7ip10,       # Lugar de venta, dentro loc. (1), fuera loc. (2)
                                           s7c7ip11,       # A quién se vendió el producto
                                           s7c7ip12_lc,    # Código de la localidad donde se vendio
                                           s7c7ip13_mc,    # Código del mpio. donde se vendio
                                           s7c7ip14_edo,   # Estado donde se vendio
                                           s7c7ip15,       # Costos de transporte, en pesos
                                           s7c7ip15_c,     # Código, mes (1) total (2)
                                           s7c7jp01,       # Código de producto
                                           s7c7jp02,       # Se produjo algo en el hogar, si (1) no (2)
                                           s7c7jp03,       # El producto fue almacenado, si (1) no (2)
                                           s7c7jp04,       # Se pagó por almacenarlo, si (1) no (2)
                                           s7c7jp05,       # Cantidad pagada por almacenar, en pesos
                                           s7c7jp06,       # Dónde se almacenó el producto
                                           s7c7jp07,       # Se echó a perder el producto, si (1) no (2)
                                           s7c7jp08a,      # Unidades de producto perdidas
                                           s7c7jp08b,      # Unidad de medida (kilos,piezas,litros,etc.)
                                           s7c7jp08c,      # Cantidad de kilos en la medida
                                           s7c7jp09,       # A qué precio pudo venderse el producto caducado
                                           s7c7jp09_c,     # Unidad de medida (Kilos,piezas,litros,etc.)
                                           s7c7jp10       # Costo de insumos para almacenaje o venta,en pesos
                                            )

#Guardar la tabla de productos derivados de la ganadería en la carpeta Bases_Hogares_Procesadas 
guardarTablaProcesada(ganaderia_productos)

```                                        

